臺灣桃園地方法院民事裁定
111年度消債職聲免字第37號
聲  請  人  
即  債務人  彭玟瑄即彭賢先    

代  理  人  游淑琄律師
上列聲請人因消費者債務清理條例免責事件，本院裁定如下：
    主  文
債務人甲○○即彭賢先應予免責。
    理  由
一、按法院為終止或終結清算程序之裁定確定後，除別有規定外
    ，應以裁定免除債務人之債務，消費者債務清理條例（下稱
    消債條例）第132條定有明文。依其立法理由可知，消費者
    依清算程序清理債務，於程序終止或終結後，為使其在經濟
    上得以復甦，以保障其生存權，除本條例另有不予免責之規
    定外，例如第133條、第134條等，就債務人未清償之債務採
    免責主義。再按前3條情形，法院於裁定前應依職權調查，
    或命管理人調查以書面提出報告，並使債權人、債務人有到
    場陳述意見之機會。債務人對於前項調查，應協助之，消債
    條例第136條亦有明文。是綜合上開條文規定以觀，法院為
    免責與否之裁定前，應調查債務人是否有第133條至第135條
    （詳細條文如附錄所載）之免責、不免責及裁量免責事由存
    在甚明。
二、本件債務人因無力清償債務而向本院聲請更生，經本院以10
    4年度消債更字第104號裁定自民國104年5月27日開始更生程
    序，復經司法事務官以104年度司執消債更字第99號裁定認
    可債務人所提之分72期，第1至27期每期清償新臺幣（下同
    ）1萬2,350元、第28至72期每期清償1萬6,850元，總清償金
    額為109萬1,700元之更生方案。詎債務人於履行更生方案期
    間罹患癌症，復須照顧患病之父親而無法工作，致無力負擔
    更生方案之還款金額，遂於109年11月17日向本院聲請清算
    ，經本院以109年度消債清字第158號裁定自110年3月25日開
    始清算程序，嗣債務人再經本院以110年度司執消債清字第2
    2號裁定終止清算程序並於111年1月18日確定在案等事實，
    業經本院依職權調閱上開卷宗查明屬實。則依首揭消債條例
    之規定及說明，本院自應審酌債務人是否具有消債條例第13
    3條至第135條之免責、不免責或裁量免責事由存在後，再為
    債務人免責與否之裁定，此先敘明。
三、經查，債務人陳其自108年9月後即因病無法工作，於110年3
    月25日經裁定開始清算程序後均無薪資收入，僅以社會補助
    款及長女之兼職收入維生，有債務人提出之財產及收入狀況
    說明書在卷可稽（見本院110年度司職消債清字第22號卷第5
    8至60頁，下稱執行卷），惟經本院依職權函詢桃園市政府
    社會局，該局函覆以債務人自110年1月13日至函覆時均未列
    冊低收入戶及中低收入戶，亦未領有身心障礙生活補助等相
    關資料，有該局110年9月7日桃社助字第1100074188號覆函
    附卷足參（見執行卷第85頁）。另經本院依職權查詢債務人
    之勞保局電子閘門網路資料，顯示債務人於108年間即退保
    迄今（見執行卷第101、102頁），堪認債務人確無穩定薪資
    收入來源，亦未領有社會補助款，是債務人自清算裁定後每
    月無收入乙節，已足認定。又債務人陳稱自開始清算程序後
    ，每月支出租金6,000元、水電瓦斯通訊費4,000元、家用雜
    支7,000元、保險費用1,500元、未成年子女扶養費5,000元
    、父親扶養費6,000元等情，有債務人提出之戶籍謄本、聯
    新國際醫院診斷證明書、財產及收入狀況說明書為憑（見本
    院109年度消債清字第158號卷第19、25頁；執行卷第60、61
    頁），並經本院依職權查詢債務人未成年子女及父親之107
    至109年度稅務電子閘門財產所得調件明細表（見執行卷第1
    06至113頁），顯示其等於107年至109年間均無收入，本院
    審酌其未成年子女為101年生，尚在就學中，及債務人父親
    之健康狀況等情，認均有受扶養之必要。基上，債務人無工
    作收入，扣除個人必要生活費用已入不敷出。是債務人經本
    院裁定開始清算程序後，其每月收入扣除生活必要支出後已
    無餘額，自無消債條例第133條所定之不免責事由存在甚明
    。
四、次查，依消債條例關於清算程序係以免責主義為原則，不免
    責為例外之立法意旨，倘債權人主張債務人有消債條例第13
    4條各款所定不免責事由，應由債權人就債務人有合於上開
    各款要件之事實，舉證以實其說。而經本院函詢全體普通債
    權人，就債務人是否應予免責一節表示意見，債權人雖均未
    同意免責，惟亦未能提出債務人具有消債條例第134條各款
    所定不免責事由之相關證據。此外，本院亦查無債務人有何
    消債條例第134條所列各款事由存在之事實，自無從依此規
    定為債務人應不免責之認定。
五、綜上所述，本件債務人經本院為終結清算程序之裁定確定後
    ，並無消債條例第133條或第134條各款所定之不免責之事由
    存在之事實，既經認定如前，揆諸首揭消債條例第132條之
    規定，本院自應以裁定免除債務人之債務。
六、爰裁定如主文。　　　　
中　　華　　民　　國　　111 　年　　5 　　月　　18　　日
                  民事第二庭    法　官　張震武
以上正本係照原本作成。
如不服本裁定，應於送達後10日內向本院提出抗告狀，並應繳納
抗告費新台幣1000元。　　　　　　　　　　　　　　　　　　
中　　華　　民　　國　　111 　年　　5 　　月　　18　　日
                                 書記官  陳𥴡濤
※消費者債務清理條例第133條：
法院裁定開始清算程序後，債務人有薪資、執行業務所得或其他
固定收入，扣除自己及依法應受其扶養者所必要生活費用之數額
後仍有餘額，而普通債權人之分配總額低於債務人聲請清算前二
年間，可處分所得扣除自己及依法應受其扶養者所必要生活費用
之數額者，法院應為不免責之裁定。但債務人證明經普通債權人
全體同意者，不在此限。
※消費者債務清理條例第134條：
債務人有下列各款情形之一者，法院應為不免責之裁定。但債務
人證明經普通債權人全體同意者，不在此限：
一、於七年內曾依破產法或本條例規定受免責。
二、故意隱匿、毀損應屬清算財團之財產，或為其他不利於債權
    人之處分，致債權人受有損害。
三、捏造債務或承認不真實之債務。
四、聲請清算前二年內，因消費奢侈商品或服務、賭博或其他投
    機行為，所負債務之總額逾聲請清算時無擔保及無優先權債
    務之半數，而生開始清算之原因。
五、於清算聲請前一年內，已有清算之原因，而隱瞞其事實，使
    他人與之為交易致生損害。
六、明知已有清算原因之事實，非基於本人之義務，而以特別利
    於債權人中之一人或數人為目的，提供擔保或消滅債務。
七、隱匿、毀棄、偽造或變造帳簿或其他會計文件之全部或一部
    ，致其財產之狀況不真確。
八、故意於財產及收入狀況說明書為不實之記載，或有其他故意
    違反本條例所定義務之行為，致債權人受有損害，或重大延
    滯程序。
※消費者債務清理條例第135條：
債務人有前條各款事由，情節輕微，法院審酌普通債權人全體受
償情形及其他一切情狀，認為適當者，得為免責之裁定。